【裁判字號】    92,上更(一),625
【裁判日期】    921119
【裁判案由】    偽造文書等
【裁判全文】
臺灣高等法院刑事判決                        九十二年度上更(一)字第六二五號
    上  訴  人
    即  被  告  甲○○
右上訴人因偽造文書等案件，不服臺灣宜蘭地方法院八十八年度訴字第二一八號，中
華民國八十九年一月三十一日第一審判決（起訴案號：臺灣宜蘭地方法院檢察署八十
八年度偵字第一三二五號），提起上訴，判決後，經最高法院第一次發回更審，本院
判決如左：
    主  文
原判決撤銷。
甲○○無罪。
    理  由
一、公訴意旨略以：被告甲○○於民國（下同）八十六年間因業務過失致死，經判處
    有期徒刑六月，緩刑三年，於八十六年九月十八日確定。復於八十四年間，承包
    隆榮工程股份有限公司（下稱隆榮公司）台中港站水泥庫之土木工程（下稱系爭
    工程）兼為隆榮公司之工地主任。詎其明知乙○○並未在該工地工作，竟收受下
    游包商王振發所交付，其上蓋有偽造之乙○○印章，並記載乙○○支領隆榮公司
    八十四年度薪工資共計新台幣（下同）十萬元之薪工資表（下稱系爭薪工資表）
    ，轉交不知情之隆榮公司，據以申報營利事業所得稅，使隆榮公司申報之成本增
    加，營利所得減少，而幫助隆榮公司逃漏營利事業所得稅二萬五千元，足以生損
    害於乙○○及稅捐稽徵機關對於課稅之正確性。因認被告涉犯刑法第二百十六條
    、第二百十條之行使偽造私文書罪及稅捐稽徵法第四十三條第一項之幫助逃漏稅
    罪嫌云云。
二、按犯罪事實應依證據認定之，無證據不得推定其犯罪事實；不能證明被告犯罪者
    ，應諭知被告無罪之判決。刑事訴訟法第一百五十四條、第三百零一條分別定有
    明文。
三、公訴人認定被告共同犯有刑法第二百十六條行使同法第二百十條之偽造私文書及
    稅捐稽徵法第四十三條第一項之幫助逃漏稅捐罪嫌，無非係以乙○○之檢舉書，
    及薪工資表在卷為憑，且被告雖辯稱伊係把鋼鐵部分轉包與王二明，王二明又將
    噴砂、除鏽等工程轉包與王振發云云，但無法提供王二明之年籍資料以供查證，
    且證人王振發亦傳喚無著，足認被告所辯實難採信等語，為其論據。
四、訊據被告固坦承於前開地承攬上開工地，形式上並兼任隆榮公司工地主任，且曾
    向王振發收取乙○○系爭薪工資表，轉交隆榮公司報稅等情不諱，惟矢口否認有
    右揭犯行，辯稱：伊向隆榮公司承作台中港站水泥庫之樓板、鋼樑部分工程後，
    將鋼鐵部分轉包予百明鋼構工業有限公司，該公司再轉包予王一明（王二明）製
    作、按裝，王氏兄弟再將其中噴砂、除鏽工程交給王振發施作，乙○○是王振發
    僱用之工人，伊僅核對工資表與所領工程款數額相符而已，不知工資表係屬虛報
    。當時伊在工地來來去去，由伊胞弟張茂彬全程負責，伊並不知情，始會發生上
    情，實際上十萬元之數額甚微，伊不致窮到無法支付該部分稅金等語。經查：
(一)被告所稱伊係向隆榮公司承作台中港站水泥庫之樓板、鋼樑部分工程，其中鋼鐵
    部分係轉包予百明鋼構工業有限公司，該公司再轉包予王一明（王二明）製作、
    按裝等情，業據提出隆榮公司與被告訂立之工程合約、隆榮公司與百明鋼構工業
    有限公司訂立之工程承攬契約書（契約書另記載製作按裝人為王一明《王二明》
    ，見原審卷第十四至二十頁，上訴審卷第一一一至一二○頁）在卷可稽，而關於
    工程之承攬，為規避次承攬之禁止約定，是雖前開工程由被告轉包予百明鋼構工
    業有限公司，該公司再轉包予王一明《王二明》製作按裝，但仍由隆榮公司與百
    明鋼構工業有限公司訂立契約書，並在契約書另記載製作按裝人為王一明《王二
    明》，與工程業界之交易習慣相符，附此敘明。
(二)隆榮公司負責人謝登裕於檢察官訊問時供稱：該公司包括台灣水泥公司之上開工
    程，曾將部分工程轉包予被告施作等語，另證人李志輝於原審亦證稱：「他（被
    告）是隆榮公司下包，未在工地工作，他只掛名工地主任，實際是張茂彬負責，
    我是台灣士敏工程公司之現場監工，被告爾去現場，我工程給隆榮公司，隆榮公
    司再轉包給被告，王振發是王二明找來的，負責噴砂、除鏽、油漆工作」、「（
    甲○○對王振發工地之工人是否清楚？）工地有四十多位工人，甲○○可能不知
    道」等語。
(三)被告於本審理時供稱：「（你本身是隆榮公司承攬工程的下包，為何還能擔任隆
    榮公司的工地主任？）工地施工及所有的責任都由我來負責，因為我是承攬這個
    工程，所以相關的施工由我負責，名義上雖是工地主任，但事實上我沒有受僱隆
    榮公司。（你前後一共三次講說你是隆榮公司的工地主任？）是的，因為工地主
    任是要承擔工地的責任，因為我是下包，等於是要承擔責任，所以我也可以說是
    工地主任。（你說你是在工地擔任名義工地主任，你除了向隆榮公司領取承攬的
    工程款外，有沒有再向隆榮公司領取薪資或其他款項？）沒有。」等語，而被告
    雖係隆榮公司承攬工程之下包，本身就其轉包之工程對隆榮公司負有契約上責任
    ，但其基於該項契約義務及工地安全，名義上併擔任該工地之工地主任（按非隆
    榮公司僱請之工地主任），仍與常理無違，且如前開證人李志輝所供，該工地有
    四十多名工人，衡情被告對於非其僱用工作之工人，是否均能一一知悉其姓名，
    而與王振發間有共同行使該偽造工資表之犯意聯絡關係，亦非無疑竇。
(四)證人乙○○固證稱：伊僅受僱王振發在系爭工程工作三天，且並未交付印章予王
    振發製作系爭工資表，王振發亦從未告知要製作系爭工資表，或要刻用伊之印章
    等語，並提出檢舉書、系爭自八十四年一月至十月領取共計十萬元之薪工資表附
    卷可憑，惟依前開事證，尚難認定被告知情並參與犯罪。
(五)況按稅捐稽徵法係稅法之一種，其處罰雖有刑罰之規定，仍具有行政罰之性質，
    而依該法第四十一條之規定，係指納稅義務人以詐術或其他不正當方法逃漏稅捐
    ，並無「意圖」之記載，可見該條之規定，必須實際上有逃漏稅捐之事實，亦即
    稅捐稽徵法第四十一條之規定，係結果犯，而非危險犯。又刑法第二百十條偽造
    私文書，以無制作權人而捏造他人名義制作該文書為構成要件，如行為人對於此
    種文書本有制作權，縱令其制作之內容虛偽，且涉及他人之權利，除合於同法第
    二百十五條之規定，應依該條處罰外，尚難論以首開法條之罪，最高法院三十一
    年上字第二一二四號著有判例可參。經查：被告堅稱上開薪工資表係王振發交給
    ，由伊向隆榮公司請款等語，且隆榮公司負責人謝登裕於檢察官偵查中亦陳稱有
    將臺中港站水泥庫工程轉包，而被告係以該薪工資表作為請款之憑據等語，足認
    隆榮公司確有支付被告工程款，與未支付款項而取得虛偽之憑證之情形不同，亦
    即該公司據以向稅捐機關申報即無虛列成本增加，使營利所得減少情事，自無逃
    漏營利事業所得稅之可言，即難認定被告有幫助隆榮公司逃漏營利事業所得稅之
    犯行。
(六)此外，復查無其他證據足資認定被告涉有上開犯行，自屬不能證明其犯罪。
五、原審未為詳究，遽認被告構成犯罪，尚有違誤。被告上訴意旨，執此指摘原判決
    不當，為有理由，應予撤銷改判，並諭知被告無罪之判決。
據上論斷，應依刑事訴訟法第三百六十九條第一項前段、第三百六十四條、第三百零
一條第一項，判決如主文。
本案經檢察官曾忠己到庭執行職務。
中      華      民      國    九十二    年     十一     月     十九     日
                              臺灣高等法院刑事第六庭
                                  審判長法  官  陳  春  秋
                                        法  官  王  麗  莉
                                        法  官  高  明  哲
右正本證明與原本無異。
如不服本判決，應於收受送達後十日內向本院提出上訴書狀，其未敘述上訴之理由者
並得於提起上訴後十日內向本院補提理由書（均須按他造當事人之人數附繕本）。
                                        書記官  李  垂  福
中      華      民      國    九十二    年     十一     月     二十     日


司法院資訊處製作；財團法人民間司法改革基金會備份。
